臺灣基隆地方法院民事裁定
111年度監宣字第54號
聲  請  人  張坤德  

相對人即受
監護宣告人  張林月枝

關  係  人  張慧敏  


上列聲請人聲請對相對人為監護宣告事件，本院裁定如下：   
    主    文
宣告張林月枝（女、民國00年00月00日生、身分證統一編號：Z0
00000000號）為受監護宣告之人。
選定張坤德（男、民國00年0月00日生、身分證統一編號：Z0000
00000號）為受監護宣告之人之監護人。
指定張慧敏（女、民國00年0月00日生、身分證統一編號：Z0000
00000號）為會同開具財產清冊之人。
聲請費用新臺幣壹仟元由受監護宣告之人負擔。
    理    由
一、聲請意旨略以：聲請人之母即相對人張林月枝於民國109年1
    2月23日因發生嚴重車禍致癱瘓，目前意識不清，仍於基隆
    三軍總醫院正榮院區住院接受治療，致不能為意思表示或受
    意思表示，茲因相對人於車禍發生後之醫療與日常照護均由
    聲請人負責處理，並負擔醫療、照顧等相關費用，聲請人照
    護相對人之狀況良好，故由聲請人繼續照顧相對人應最屬妥
    適，為此聲請對其為監護之宣告，並聲請選任聲請人為監護
    人及指定利害關係人張慧美為會同開立財產清冊之人等語。
二、按對於因精神障礙或其他心智缺陷，致不能為意思表示或受
    意思表示，或不能辨識其意思表示之效果者，法院得因本人
    、配偶、四親等內之親屬、最近一年有同居事實之其他親屬
    、檢察官、主管機關或社會福利機構之聲請，為監護之宣告
    ，民法第14條第1項定有明文。次按受監護宣告之人應置監
    護人；法院為監護之宣告時，應依職權就配偶、四親等內之
    親屬、最近一年有同居事實之其他親屬、主管機關、社會福
    利機構或其他適當之人選定一人或數人為監護人，並同時指
    定會同開具財產清冊之人；法院選定監護人時，應依受監護
    宣告之人之最佳利益，優先考量受監護宣告之人之意見，審
    酌一切情狀，並注意下列事項：受監護宣告之人之身心狀
    態與生活及財產狀況。受監護宣告之人與其配偶、子女或
    其他共同生活之人間之情感狀況。監護人之職業、經歷、
    意見及其與受監護宣告之人之利害關係。法人為監護人時
    ，其事業之種類與內容，法人及其代表人與受監護宣告之人
    之利害關係，民法第1110條、第1111條第1項及第1111條之1
    亦分別定有明文。
三、經查：
  ㈠聲請人主張之前揭事實，業據其提出戶口名簿、戶籍謄本、
    三軍總醫院基隆分院附設民眾診療服務處診斷證明書、三軍
    總醫院附設民眾診療服務處診斷證明書為證。又經本院囑託
    長庚醫療財團法人基隆長庚紀念醫院對相對人之精神狀態鑑
    定，經鑑定結果略以：林女（即相對人）於109年12月23日
    因車禍腦傷導致右側創傷性硬腦膜下出血，造成腦部功能嚴
    重受損，語言表達功能缺損，對時間、地方及人物之適當辨
    識能力嚴重減退，呈現重度失智症狀態。此外，林女目前之
    飲食、沐浴、更衣等日常生活起居，皆需要專人24小時全日
    照護，病情持續至今，未有明顯改善。其生活狀況及現在身
    心狀態經檢查結果：臥床，對外界事務之適當知覺理會能力
    嚴重缺損，接受、維持及保存外界訊息之能力嚴重缺損，語
    言表達功能缺損，無法與人正常溝通及交流，社會功能嚴重
    缺損，無經濟活動能力，日常生活事務無法自理，需仰賴他
    人全日照護。若以目前認知功能及生活適應功能水準作為研
    判基礎，林女之臨床失智症量表評分【CDR】達3分（即屬重
    度失智之程度）。綜合以上所述，林女之過去生活史、疾病
    史、身體檢查及精神狀態檢查結果，認目前林女因「重度血
    管性失智症」，致其為意思表示、受意思表示和辨識其意思
    表示效果之能力已達「完全不能」之程度等語，有長庚醫療
    財團法人基隆長庚紀念醫院111年7月5日長庚院基字第11107
    00021號函附精神鑑定報告書乙件在卷可按。綜合上情，足
    認相對人確因心智缺陷，已達不能為意思表示或受意思表示
    之程度。從而，聲請人聲請對相對人為監護之宣告，為有理
    由，應予准許。
  ㈡本院為審酌相對人之最佳利益，選任適任之監護人及開具財
    產清冊人之人選，依職權請本院家事調查官對聲請人及相對
    人其餘子女等為訪視調查，其綜合分析與評估及結論略以：
    ⒈監護意願：本件應受監護宣告人共有4名子女，其中聲請人
    為長子，有意出任監護人，考量手足關係不睦反對共同監護
    ；張慧美為長女，支持聲請人出任監護人，亦反對共同監護
    ；張慧敏為次女，因不信任聲請人及張慧美財務管理方式，
    雖然無明確意願承擔監護人之職，然主張共同參與並保有其
    4分之1表意權；張慧純為三女，不信任聲請人及張慧美也無
    意出任監護人，推舉張慧敏出任監護人。惟以當前現況分析
    ，本件共同監護有窒礙難行之處，應受監護宣告人四名子女
    大致以聲請人及張慧敏為首分成兩派，且明顯意見不合，也
    因無法互信溝通，在應受監護宣告人重要事務上，包括照顧
    安排、財產使用、以及具備時效性之應受監護宣告人車禍重
    傷害之刑民事訴訟，皆難以達成共識。⒉應受監護宣告人現
    況：應受監護宣告人77歲，109年12月因車禍重傷，出加護
    病房後輾轉於各大醫院治療，目前於台北萬華醫院療養，並
    聘用台籍看護專人照顧，因此衍伸高額醫療及照顧支出。而
    大致以110年6月為分界，此前大部分醫療支出是由張慧敏自
    應受監護宣告人帳戶提領支付，後因手足意見分歧，後續療
    養事務及相關費用，改由聲請人及張慧美全部承擔，二人並
    以借貸及刷卡方式，支付應受監護宣告人照顧開銷，直至11
    1年5月和泰產險保險理賠金撥付後，才改以提領應受監護宣
    告人存款支應，現每月療養所需約新臺幣（下同）20萬元。
    而應受監護宣告人因照顧需求高，短期內也都會在專門院所
    接受積極治療，暫無居家照顧規劃。⒊主要爭議說明：金錢
    管理為本件主要爭議，應受監護宣告人名下主要財產為理賠
    金，涵蓋：⑴郵局帳戶：提款卡由張慧美保管，111年4、5月
    分別匯入和泰產險理賠金約216萬元。關於該款項，聲請人
    及張慧美承認匯入後就提領出大筆現金，自111年5月起算至
    今提款約150萬元，但理由為110年6月至111年5月這1年時間
    ，應受監護宣告人所有醫療支出，因原帳務管理人張慧敏未
    提撥，必須由聲請人及張慧美支付，導致2人揹負不少債務
    ，故而於111年5月提領部分應受監護宣告人存款來償還，且
    應受監護宣告人每月醫療支出包括看護費、病房、高壓氧治
    療及復健費用等就達20萬元。就此爭議，按當前調查結果，
    雖張慧美等大量提領應受監護宣告人存款，但能具體說明流
    向並提供大量單據，內容亦詳實，並無不當使用之情形。⑵
    基隆一信帳戶：存摺及印鑑皆由張慧敏保管，110年8月匯入
    中國人壽理賠金約124萬元。而張慧敏坦言確實因不信任聲
    請人等，不願將124萬元理賠金交付，且為取款方便，經應
    受監護宣告人4名子女同意，有將一信帳戶部分挪移至張慧
    敏名下未使用之戶頭，以方便隨時提領，然就張慧敏提供存
    款紀錄，該筆財務確實受妥善保管。整體而言，雖二方帳戶
    管理者對彼此各有懷疑，但應受監護宣告人4名子女對母親
    所屬之財產應無貪念，無論聲請人、張慧美或張慧敏等，對
    於所有開銷支出都有明確記錄，且說明皆合情理，惟過去手
    足不合互相猜忌，亦難以理解彼此立場，導致無法溝通合作
    。⒋適任之監護人評估：本件評估聲請人為適任之監護人選
    ，理由為聲請人有明確意願出任監護人並受張慧美推舉，且
    就調查結果，聲請人現職為音樂演奏家及教學者，工作時間
    彈性自由，於應受監護宣告人車禍後，積極參與照顧事務，
    重要醫療事務決策，也都是由聲請人下最終決定，而110年5
    至8月間手足陷入嚴重爭執，其後也都是聲請人肩負主要照
    顧責任，並著手處理包括轉院、車禍重傷害訴訟等事項，對
    應受監護宣告人現況了解清楚，並經常探望應受監護宣告人
    及協助復健。另就本件財產處理之爭議，聲請人雖未獲張慧
    敏、張慧純等手足信任，但聲請人並無貪念或不當行為，亦
    能同張慧美具體說明應受監護宣告人財務流向，甚而以自身
    房屋增貸100多萬元，在張慧敏未釋放理賠金的狀況下，確
    保應受監護宣告人能受妥善照顧，行為舉措皆是以應受監護
    宣告人利益為考量。而張慧敏雖受張慧純推舉，並主張手足
    共同承擔監護之責，惟同前述共同監護有難行之處。而張慧
    敏於應受監護宣告人車禍後，受手足信任管理應受監護宣告
    人財務，對應受監護宣告人財產也無異心，但110年間因手
    足紛爭，張慧敏就未再參與應受監護宣告人事務，雖張慧敏
    言談間認為係聲請人排他之故，但至今應受監護宣告人照顧
    之職皆落在聲請人及張慧美身上，是為不爭之事實，且張慧
    敏管理124餘萬元保險金，並以這是應受監護宣告人保命錢
    為由，不願將支配權交予聲請人等，此舉多少影響應受監護
    宣告人採取更積極的治療行為。⒌適任之會同開具財產清冊
    之人評估：本件應受監護宣告人4名子女對應受監護宣告人
    財務皆有所了解，也無私心，皆能善盡陳報之職，其中以張
    慧敏最清楚財產情形，包括手邊保管郵局存簿，對匯入基隆
    一信之理賠金及餘額流向也有相關記錄，而會同開具財產清
    冊之人職務目的，是為詳實登載應受監護宣告人財產現況並
    陳報法院，故建議由張慧敏任之。⒍總結：本件應受監護宣
    告人四名子女對母親狀況皆相當關心，處理應受監護宣告人
    事務也非為一己私利，採取行動亦是以其立場出發，為保障
    應受監護宣告人利益，但反因而相互掣肘。綜前述調查結果
    ，聲請人於應受監護宣告人發生事故後，無論醫療照護或衍
    生之訴訟皆積極參與，並盡力維護應受監護宣告人權益，且
    手足間確實意見不合導致應受監護宣告人事務處理受延滯，
    建議本件監護人由聲請人單獨任之，另就會同開具財產清冊
    之人，則建議由明確了解應受監護宣告人財務狀況之張慧敏
    任之等語，有本院家事事件調查報告在卷足稽。
  ㈢本院參酌前揭家事調查報告、聲請人及相對人其餘子女張慧
    美、張慧敏、張慧純之陳述及本院卷內相關證據資料，認：
　⒈相對人之配偶已過世，目前親等最近之直系血親即為其子女
    即聲請人、張慧美、張慧敏、張慧純，其中聲請人表達有意
    願擔任相對人之監護人，張慧美支持聲請人出任監護人，張
    慧敏、張慧純則均當庭表示不同意聲請人單獨擔任監護人，
    應由4名手足共同擔任監護人等語（見本院111年9月21日審
    理筆錄），然聲請人、張慧美2人與張慧敏、張慧純2人各成
    一派，彼此關係不睦，均質疑對方有圖謀相對人財產之情事
    ，且兩派人對於相對人醫療照顧、財產使用方式意見不一致
    ，對具時效性之相對人重傷害之民刑事訴訟，亦因彼此意見
    相左而致和解難以進行，則倘由4人共同擔任相對人監護人
    ，恐將致相對人之事務處理滯礙難行而損及相對人之利益，
    故本件考量相對人之利益，認以單獨監護為宜。
　⒉爰審酌聲請人為相對人之長子，其有意願擔任相對人之監護
    人，並受張慧美之推舉，且其現職為音樂演奏家及教學者，
    具有擔任監護人之能力及時間，並在相對人車禍後，積極參
    與相對人照顧事務，相對人之重要醫療事務決策皆由聲請人
    下最終決定，而於110年5月至8月間手足陷入嚴重爭執，其
    後亦均係聲請人承擔主要照顧責任，並著手處理包括轉院、
    車禍重傷害訴訟等相關事務，對相對人現況了解清楚，且經
    常探望相對人及協助復健。又聲請人雖未獲張慧敏與張慧純
    信任，但經本院家事調查官調查結果，聲請人並無不當行為
    ，亦能具體說明相對人財務流向，甚以自身房屋增貸100多
    萬元，在張慧敏未將相對人獲取之124萬元理賠金交付下，
    確保相對人仍能受妥善照顧，行為舉措皆是以相對人利益為
    考量，且態度亦更積極，故認聲請人屬適任之監護人。至相
    對人其餘子女張慧美並無擔任相對人監護人之意願；張慧敏
    、張慧純亦無單獨擔任相對人監護人之意願，而張慧敏雖於
    本院家事調查官訪視調查時受張慧純推舉擔任相對人之監護
    人，且在相對人發生車禍後，曾受手足信任管理相對人財產
    ，於110年6月也善盡其職，對相對人財產無異心，然其於11
    0年6月間因南山保單一事與張慧美發生爭執後，自此未再參
    與相對人事務，致相對人療養重擔全數落在聲請人及張慧美
    身上，而張慧敏亦坦承因不信任聲請人及張慧美，故不願將
    其管理之中國人壽保險理賠金124萬元交付，雖張慧敏係以
    此為相對人保命錢為由，不願將支配權交出，惟此舉已影響
    相對人採取更積極之治療行為，恐非利於相對人安適療養之
    維護，故以現況而言，聲請人為更適任之監護人。
　⒊本院審酌上情，認由聲請人擔任監護人，應符合受監護宣告
    之人之最佳利益，爰選定聲請人為監護人，另審酌張慧敏清
    楚知悉相對人之財務狀況，對相對人之理賠金及餘額流向亦
    有相關記錄，由其擔任開具財產清冊人應可達確認監督之效
    ，爰指定張慧敏為會同開具財產清冊之人。另監護人張坤德
    應依據民法第1113條準用同法第1099條第1項之規定，對於
    受監護宣告之人即相對人之財產，會同張慧敏於2個月內開
    具財產清冊，並陳報法院，併此敘明。
四、依家事事件法第164條第2項，裁定如主文。
中　　華　　民　　國　　111 　年　　11　　月　　2 　　日
　　　　　　　　　家事法庭法  官　王美婷 
以上正本係照原本作成。
如不服本裁定應於送達後十日內向本院提出抗告狀，並繳納抗告
費新臺幣1千元。
中　　華　　民　　國　　111 　年　　11　　月　　2 　　日
  　　　　　　　　　　　　書記官　葉憶葇